【裁判字號】    97,消債更,419
【裁判日期】    971006
【裁判案由】    更生事件
【裁判全文】
臺灣臺南地方法院民事裁定           97年度消債更字第419號
聲  請  人
即  債務人  甲○○
上列當事人因消費者債務清理事件聲請更生及保全處分，本院裁
定如下：
    主  文
更生及保全處分之聲請均駁回。
聲請費用新臺幣壹仟元由聲請人負擔。
    理  由
一、本件聲請意旨略以：聲請人即債務人甲○○現任職臺灣積體
    電路製造股份有限公司，每月薪津收入至多新臺幣（下同）
    35,000元左右，除此薪津收入外，僅有投資1 筆58,380元，
    然累積債務總金額已達2,332,760 元，前曾依照中華民國銀
    行公會會員辦理消費金融案件無擔保債務協商機制，與債權
    人復華商業銀行等7家銀行成立協商，每月應還款金額為28,
    018 元，惟債務人每月薪津收入，扣除每月基本生活開銷及
    父母親扶養費後，剩餘金額亦難依照協商結果如期繳納。協
    商當時債務人明知還款金額及期數無法正常繳付太久，多次
    向復華銀行請求再次審核，怎耐復華銀行以債務人之條件不
    符，僅能依原方案審核，不予理會，聲請人深恐造成任職公
    司與家人受到銀行催收影響，只能咬牙苦撐，如期繳納，直
    至民國96年10月先前預估之窘境依然發生，不得已選擇放棄
    協商，有不可歸責於己致履行協商條件顯有重大困難之事由
    ，符合消費者債務清理條例第3條、第151 條第5項但書之規
    定，爰依上開規定，提出財產及收入狀況說明書、債權人清
    冊、債務人清冊，聲請更生等語。
二、按債務人與金融機構協商成立者，不得聲請更生或清算，但
    因不可歸責於己之事由，致履行顯有重大困難者，不在此限
    ；本條例施行前，債務人依金融主管機關協調成立之中華民
    國銀行公會會員辦理消費金融案件無擔保債務協商機制與金
    融機構成立之協商，準用前項之規定，消費者債務清理條例
    第151 條第5項、第6項分別定有明文。又聲請更生或清算不
    合程式或不備其他要件者，法院應以裁定駁回之，但其情形
    可以補正者，法院應定期間先命補正，復為同條例第8 條所
    明定。衡諸債之關係，係以當事人間之信賴關係為基礎，為
    社會經濟組織之重要支柱，故當事人於以法律行為追求自己
    之利益之際，亦應顧及對方之利益，並考量債權債務在社會
    上之作用，本於誠實及信用之原則，行使債權及履行債務。
    是對於已陷入經濟上困境之消費者，若任其於惡性循環之債
    務窘境中生存，將衍生嚴重之社會問題，難以維持安定之社
    會經濟秩序，故為兼顧債權人、債務人雙方之利益，對陷於
    經濟上困境之消費者，乃允其於消費者債務清理條例施行後
    ，得選擇以重建型之更生程序或清算型之清算程序清理其債
    務，藉以妥適調整債務人與債權人及其他利害關係人間之權
    利義務關係，保障債權人獲得公平受償，並謀求消費者經濟
    生活之重建復甦機會。惟對於已與金融機構協商成立，或於
    本條例施行前，已依金融主管機關協調成立之中華民國銀行
    公會會員辦理消費金融案件無擔保債務協商機制與金融機構
    成立協商之債務人，若非因不可歸責於己之事由，致履行顯
    有重大困難，或到場而不為真實之陳述，自有違債權契約為
    誠信契約之本旨，故依消費者債務清理條例第151條第6項準
    用同條第5 項前段之規定，不得聲請更生或清算，應駁回其
    更生之聲請，始能避免肇致道德危險。
三、經查：
（一）債務人於本件更生聲請前，已先於95年6 月20日依金融主
      管機關協調成立之中華民國銀行公會會員辦理消費金融案
      件無擔保債務協商機制與復華商業銀行（後改為元大商業
      銀行）等金融機構成立協商，自95年8月份起，分120期，
      利率4.5%，每月28,018元分期償還等情，有債權人元大商
      業銀行97年6 月25日民事陳報狀及債務人提出之協議書及
      還款計畫書在卷可憑，堪信為真實。
（二）債務人雖主張其每月薪津收入至多35,000元左右，惟債務
      人每月薪津收入，扣除每月基本生活開銷及父母親扶養費
      後，剩餘金額亦難依照協商結果如期繳納。曾多次向復華
      銀行請求再次審核，復華銀行以債務人之條件不符，僅能
      依原方案審核，不予理會，聲請人深恐造成任職公司與家
      人受到銀行催收影響，只能咬牙苦撐，如期繳納，直至96
      年10月先前預估之窘境依然發生，不得已選擇放棄協商，
      ，有不可歸責於己致履行協商條件顯有重大困難之事由，
      云云，惟查：
    1.消費者債務清理條例第151 條第5、6項規定：「債務人與
      金融機構協商成立者，不得聲請更生或清算。但因不可歸
      責於己之事由，致履行顯有重大困難者，不在此限。本條
      例施行前，債務人依金融主管機關協調成立之中華民國銀
      行公會會員，辦理消費金融案件無擔保債務協商機制與金
      融機構成立之協商，準用前項之規定。」所謂因不可歸責
      於己之事由，致履行顯有重大困難之情形，應係指債務人
      與最大債權金融機構協商「成立後」，債務人之經濟狀況
      、生活等客觀事實有顯著變動者而言，亦即債務清償方案
      成立後，固由債務人按其條件履行，惟須於其後發生情事
      變更，在清償期間因不可歸責於己之事由，而有收入或收
      益不如預期或支出增加之情形，致該還款方案履行困難甚
      或履行不能，始能聲請更生或清算。此項規定旨在避免債
      務人任意毀棄已成立之協商，濫用更生或清算之裁判上債
      務清理程序，蓋以債務清償方案係經當事人行使程序選擇
      權所為之債務清理契約，債務人應受該成立之協議所拘束
      。查：
    (1)本件債務人於更生聲請狀及97年6 月24日民事陳報狀自陳
      ，其每月薪資加計浮動津貼收入，可領3萬元至3萬5 千元
      左右，並提出部分薪資表為證，可知債務人協商時之薪資
      收入情況與本件聲請更生時未有不同；縱經本院依職權向
      財政部臺灣省南區國稅局臺南市分局函查債務人綜合所得
      稅結算申報暨核定相關資料結果，債務人94年度至96年度
      申報所得總額分別為524,275元、586,671元及544,505 元
      ，每月收入平均達43,690元、48,889元及45,375元，雖該
      薪津收入狀況因有加計其他所得類別而與前揭債務人主張
      之每月實際薪津收入數額有所差異，然以加計其他所得類
      別後之每月收入以觀，債務人每月收入亦一直維持在4 萬
      餘元，未有重大明顯變動，足徵債務人於債務清償期間財
      產收入並無減少。
    (2)債務人主張其自協商時起迄今，每月支出包括國泰世華保
      險費1,742元、自來水費758元、瓦斯費1,030元、電費1,9
      88元、醫藥費600 元、行動電話費1,100元、交通費1,500
      元、伙食費8,000元、有線電視費600 元、室內電話費900
      元、家中生活開銷6,000 元，是以，債務人於債務清償期
      間並無支出增加或債務增加之情形。況依內政部所公告97
      年度臺灣省低收入戶最低生活費用每人每月為9,829 元，
      該生活費標準係按照政府最近一年平均每人消費支出（包
      括食品費、衣著鞋襪費、房租水電費、家居管理費、醫療
      保健費、交通通訊費、娛樂教育費及雜項支出）百分之60
      訂定，有內政部歷年最低生活費一覽表1 份在卷可稽，債
      務人與金融機構之債權人成立協商後，即應本於債權契約
      ，依誠實及信用之原則勉力履行之，是以，債務人在履行
      債務期間，須經歷經濟困苦之過程，其生活開銷理當予以
      節制，除應積極開源，努力勤奮工作以增加收入償還債務
      外，其生活更須儉樸，且適當控制其生活費用支出，以達
      成勉力履行債務，以符合公平正義及誠信原則，是認債務
      人每月必要生活費用（包含食、衣、住、行、強制性保險
      等）依上開標準以每月9,829 元計算，始屬合理。另債務
      人主張每個月支出父母親扶養費10,000元部分，因該筆扶
      養費用須由債務人及胞弟藍智永共同分擔，故本院認債務
      人為其父母親支出之扶養費用以每月共5,000元為已足。
    (3)綜上各情，債務人應無理由於債務未增加，而積極財產亦
      未減少之情況下，突於96年10月毀諾，不依協商條件履行
      債務。復參以債務人於95年6 月20日與無擔保借款協商成
      立時，勢必已考量其本身收入、支出狀況以決定還款之金
      額是否為其所能負擔，則債務人協商時之收入及支出情況
      既與本件聲請更生時未有明顯不同，而無情事變更，亦即
      無「不可歸責於己之事由，致履行顯有重大困難」之情事
      存在。是以，債務人所主張每月收入扣除生活必要費用及
      扶養費後，已不足支付協商月付款之情形，既為協商當時
      已存在之事實，而非協商成立後始發生之情事，債務人仍
      願意以每月還款28,018元之條件與債權銀行達成協商合意
      ，依誠實信用原則，債務人自當依約履行，縱債務人為償
      還債務，必須經歷履行期間較不寬裕之經濟生活，然此乃
      債務人於負擔債務時即得預見，債務人更應樽節開支，戮
      力還款，自不得於與金融機構成立協商後，又率爾聲請依
      更生程序清理其債務。
    2.再者，本件債務人於協商成立後，將其任職之臺灣積體電
      路製造股份有限公司所劃撥配發之股票陸續於證券集中交
      易市場賣出，其中94年7月7日起至97年8 月12日止，淨收
      共1,016,970 元等情，此業據本院向臺灣集中保管結算所
      股份有限公司、亞東證券股份有限公司及國泰世華商業銀
      行東台南分行函詢查明屬實，有臺灣集中保管結算所股份
      有限公司97年6 月30日保結消字第0970052116號函檢附之
      客戶存券異動明細表、亞東證券股份有限公司97年8 月20
      日亞證字第9709700767號函檢附之分戶帳歷史查詢報表及
      國泰世華商業銀行東台南分行97年8 月26日（97）國世銀
      東台南字帝0970000097號函檢附之交易明細資料附卷可參
      ，則債務人既已將公司所配發之股票賣出，所得應足以清
      償部分債務，是以，債務人主張其有不可歸責於己之事由
      ，致履行顯有重大困難者，要無足採。又債務人自96年起
      迄今，每月約有2 筆投資之支出（富坦成長、德盛小龍、
      富達新興及天達策略），此亦有本院依職權向國泰世華商
      業銀行東台南分行函調客戶歷史交易清單1 份在卷可證。
      倘債務人於協商成立後，確有支出大於收入以致無力清償
      情事，焉有剩餘資金從事投資行為，是債務人陳稱其無力
      清償協商金額云云，難認屬實。
    3.末查，債務人主張其患憂鬱症，並提出郭綜合醫院診斷證
      明書1 紙為憑，然以該診斷證明書所載，債務人早於92年
      年即已罹患憂鬱症，非與債權銀行成立協商後，始罹患憂
      鬱症，從而，債務人罹患憂鬱症與其協商成立後於96年10
      月毀諾不依協商條件履行債務，並無因果關係，尚不足認
      定其有因不可歸責於己之事由，致履行顯有重大困難之情
      形。
四、綜上所述，債務人於消費者債務清理條例施行前，既已與金
    融機構之債權人依金融主管機關協調成立之中華民國銀行公
    會會員辦理消費金融案件無擔保債務協商機制成立協商，且
    又無因不可歸責於己致履行顯有重大困難之事由，則其聲請
    更生，顯然違背消費者債務清理條例第151條第6項準用同條
    第5 項前段之規定，且上開欠缺又屬無從補正，從而，依上
    開說明，應予駁回其更生之聲請；又債務人更生之聲請既經
    駁回，其保全處分之聲請，即無必要，應併予駁回，爰裁定
    如主文。
中    華    民    國    97    年    10    月    6     日
                  民事第三庭    法  官  黃聖涵
上正本係照原本作成
如對本裁定抗告須於裁定送達後10日內向本院提出抗告狀，並應
繳納抗告費新台幣1,000元整。
中    華    民    國    97    年    10    月    6     日
                                書記官  朱小萍


司法院資訊處製作；財團法人民間司法改革基金會備份。
